臺灣嘉義地方法院刑事判決
110年度金訴字第203號
公  訴  人  臺灣嘉義地方檢察署檢察官
被      告  蘇國昭



            蔡佩芸



上列被告因違反洗錢防制法等案件，經檢察官提起公訴（110年
度偵字第7139號），被告於準備程序，就被訴事實為有罪之陳述
，經本院合議庭裁定行簡式審判程序後，判決如下：
    主  文
丁○○幫助犯洗錢防制法第十四條第一項之洗錢罪，處有期徒刑參
月，併科罰金新臺幣貳萬元，罰金如易服勞役，以新臺幣壹仟元
折算壹日。未扣案之犯罪所得新臺幣壹萬陸仟元沒收之，於全部
或一部不能沒收或不宜執行沒收時，追徵其價額。
丙○○幫助犯洗錢防制法第十四條第一項之洗錢罪，處有期徒刑貳
月，併科罰金新臺幣壹萬元，罰金如易服勞役，以新臺幣壹仟元
折算壹日。未扣案之犯罪所得新臺幣壹萬陸仟元沒收之，於全部
或一部不能沒收或不宜執行沒收時，追徵其價額。
    犯 罪 事 實
一、丁○○、丙○○原為夫妻，後已離婚；丁○○、丙○○可預見金融機
    構帳戶係個人理財之重要工具，關係個人財產、信用之表徵
    ，如提供缺乏信賴基礎之人使用，有被作為詐欺取財不法用
    途之可能，用以收受、提領詐欺取財不法所得，而隱匿詐欺
    取財犯罪所得之所在、去向，並使實際進行詐欺取財行為之
    人難以追訴、查緝，仍基於縱其提供之金融帳戶被作為詐欺
    取財收受、提領不法所得之用，使不法所得之所在、去向遭
    到隱匿，亦不違背其本意之幫助詐欺取財、幫助洗錢之不確
    定故意，經友人介紹後與沈曜笎約定，沈曜笎帶同丁○○、丙○○至香港申設金融行庫帳戶後，以每個帳戶新臺幣（以下未
    標明幣別者均指新臺幣）8,000元之代價向丁○○、丙○○收購
    ，並由沈曜笎負擔所有旅程花費，於民國108年12月23日，
    丁○○、丙○○在桃園國際機場與沈曜笎會合後一同出境至香港
    ，沈曜笎帶領丁○○、丙○○至中國銀行香港分行、南洋商業銀
    行申設帳戶後，丁○○將所申設中國銀行香港分行帳戶(戶名
    丁○○，帳號00000000000000號)、丙○○將所申設中國銀行香
    港分行帳戶(戶名丙○○，帳號00000000000000號)，併同2人
    申設之南洋商業銀行帳戶，合計4個帳戶之存摺、網路銀行U
    盾等交予沈曜笎，沈曜笎先交付現金15,000元給丁○○、丙○○
    ；嗣沈曜笎、丁○○、丙○○於108年12月24日返國，沈曜笎於1
    08年12月31日再將購買帳戶之價金餘款17,000元轉至丙○○申
    設使用之中華郵政股份有限公司帳戶(局號0000000，帳號00
    00000號)；沈曜笎所屬之詐欺集團取得上開帳戶後，意圖為
    自己不法之所有，共同基於詐欺取財之犯意聯絡，於附表所
    示之時間，以附表所示之方法，對乙○○、甲○○夫妻詐騙，致
    乙○○、甲○○夫妻陷於錯誤，依指示接續於如附表所示時間，
    匯款如附表所示金額至附表所示之中國銀行香港分行帳戶內
    ，附表編號1款項迅遭轉出至其他帳戶而掩飾、隱匿詐欺犯
    罪所得款項之實際去向，附表編號2款項及時發覺追回而未
    得手。
二、案經嘉義市政府警察局移送臺灣嘉義地方檢察署檢察官偵查
    起訴。
    理  由
一、本件被告丁○○、丙○○所犯為死刑、無期徒刑、最輕本刑為3
    年以上有期徒刑以外之罪，且非高等法院管轄第一審之案件
    ，於本院準備程序進行中，被告丁○○、丙○○就被訴事實為有
    罪之陳述(本院卷第51-52頁)，經告知被告丁○○、丙○○簡式
    審判程序之旨，並聽取公訴人、被告丁○○、丙○○之意見後，
    本院合議庭裁定由受命法官獨任進行簡式審判程序，依刑事
    訴訟法第273條之2、同法第159條第2項規定，不適用傳聞法
    則有關限制證據能力之相關規定，合先敘明。
二、上揭事實，業據被告丁○○、丙○○於本院審理中坦承不諱（本
    院卷第70-71、96頁），並有乙○○、甲○○之郵件、指認犯罪
    嫌疑人紀錄表、入出境紀錄報表、內政部警政署刑事警察局
    公務電話紀錄表、香港警務處傳真函、被害人乙○○與甲○○之
    報案資料及當地警方追查報告、詐騙集團成員傳送之「中華
    人民共和國最高人民檢察院刑事逮捕令凍結管制令」與「上
    海市國際專案組個人陳述報告書」之照片、詐欺集團成員與
    被害人聯繫內容截圖、被害人乙○○美國銀行匯款紀錄、被害
    人甲○○BECU匯款紀錄、被告丙○○高雄灣仔內郵局帳戶之客戶
    歷史交易清單、中國信託商業銀行股份有限公司110年7月8
    日中信銀字第110224839159835號函附開戶基本資料(警卷第
    8-11、19-22、38-82、88-106頁)在卷可佐，足認被告丁○○
    、丙○○之任意性自白與事實相符，應堪採信。綜上，本件事
    證明確，被告丁○○、丙○○犯行洵堪認定，應依法論科。
三、論罪科刑：　　
  ㈠按刑法第30條之幫助犯，係以行為人主觀上有幫助故意，客
    觀上有幫助行為，即對於犯罪與正犯有共同認識，而以幫助
    意思，對於正犯資以助力，但未參與實行犯罪之行為者而言
    。幫助犯之故意，除需有認識其行為足以幫助他人實現故意
    不法構成要件之「幫助故意」外，尚需具備幫助他人實現該
    特定不法構成要件之「幫助既遂故意」，惟行為人只要概略
    認識該特定犯罪之不法內涵即可，無庸過於瞭解正犯行為之
    細節或具體內容。金融帳戶乃個人理財工具，依我國現狀，
    申設金融帳戶並無任何特殊限制，且可於不同之金融機構申
    請多數帳戶使用，是依一般人之社會通念，若見他人不以自
    己名義申請帳戶，反而收購或借用別人之金融帳戶以供使用
    ，並要求提供提款卡及告知密碼，則提供金融帳戶者主觀上
    如認識該帳戶可能作為對方收受、提領特定犯罪所得使用，
    對方提領後會產生遮斷金流以逃避國家追訴、處罰之效果，
    仍基於幫助之犯意，而提供該帳戶之提款卡及密碼，以利洗
    錢實行，仍可成立一般洗錢罪之幫助犯（最高法院108年度
    台上大字第3101號裁定意旨參照）。
  ㈡本件詐欺集團成員利用被告丁○○、丙○○提供之中國銀行香港
    分行存摺、網路銀行U盾等帳戶資料，向被害人乙○○、甲○○
    施以詐騙手法致乙○○、甲○○陷於錯誤而依指示匯款，其中附
    表編號1之款項旋遭詐欺集團成員提領一空，被告丁○○、丙○○固未直接實行詐欺取財、掩飾、隱匿犯罪所得之構成要件
    行為，惟其提供帳戶資料作為工具，對詐欺集團成員遂行詐
    欺取財、掩飾或隱匿犯罪所得資以助力，利於詐欺取財及洗
    錢之實行。核被告丁○○、丙○○所為，均係犯刑法第30條第1
    項前段、第339條第1項之幫助詐欺取財罪，及刑法第30條第
    1項前段、洗錢防制法第14條第1項之幫助洗錢罪。被告丁○○
    、丙○○以一提供中國銀行香港分行帳戶資料之行為，幫助該
    詐欺集團成員分別侵害乙○○、甲○○之財產法益，為同種想像
    競合犯，依刑法第55條之規定，應論以一罪。又被告丁○○、
    丙○○以一提供金融帳戶資料之行為，幫助詐欺集團成員詐取
    被害人乙○○、甲○○之財物及隱匿詐欺取財罪所得之來源、去
    向，屬一行為而觸犯幫助詐欺取財罪及幫助一般洗錢等罪，
    為異種想像競合犯，從一重之幫助洗錢罪處斷。
　㈢公訴意旨雖認被告丁○○、丙○○係犯三人以上共同犯詐欺取財
    罪之幫助犯，惟幫助犯係從屬於正犯而成立，並無獨立性，
    且其應負之責任，以對於正犯所實行之犯罪行為有所認識為
    必要；若正犯所犯之事實，超過幫助者認識之範圍時，則就
    該超過部分，其事前既不知情而無犯意，自不負幫助之責（
    最高法院101年度台上字第3452號判決意旨參照）。是幫助
    犯雖因「共犯從屬性」緣故，須依附於其所幫助之正犯而不
    具獨立性，以致幫助犯之成立與否，端賴於正犯著手實行犯
    罪之情形為斷，惟幫助犯主觀上認知其所幫助之罪名，未必
    與正犯最終實行之犯罪結果相當，亦有可能正犯所實現之犯
    罪構成要件逾越幫助犯可得認識之範圍，形成共犯責任之過
    剩。而幫助犯之可責性及犯罪參與程度均低於共同正犯，一
    旦發生正犯自行逸脫原本犯罪計畫，非幫助犯得以預見之特
    殊情形，如謂受限於共犯從屬性理論而強令幫助犯一律依正
    犯所犯罪名論處，恐與自己責任原則有悖，亦有違反罪責原
    則之疑慮。被告丁○○、丙○○僅提供中國銀行香港分行、南洋
    商業銀行之帳戶資料予沈曜笎及所屬之詐欺集團作為詐欺、
    洗錢工具，而刑法第339條之4第1項所列各款加重詐欺罪之
    構成要件事實既為刑罰權成立之事實，即屬於嚴格證明事項
    ，依卷內事證，既無證據足認沈曜笎及所屬之詐欺集團成員
    人數達3人以上，亦難認被告丁○○、丙○○對於本案詐欺集團
    人數達3人之加重構成要件有所預見，尚難論處被告丁○○、
    丙○○係幫助犯刑法第339條之4第1項第2款之加重詐欺取財罪
    ，惟因二者基本社會事實同一，並經本院當庭告知變更後之
    前開罪名（見本院卷第95頁），無礙其防禦權之行使，爰依
    法變更起訴法條。
　㈣按犯洗錢防制法第14、15條之罪，在偵查或審判中自白者，
    減輕其刑，該法第16條第2項定有明文。被告丁○○、丙○○於
    本院審理時，對於所犯同法第14條第1項之罪自白不諱，依
    上開規定，應予減輕其刑。又被告丁○○、丙○○係對正犯資以
    助力而未參與犯罪構成要件行為之實行，為洗錢罪之幫助犯
    ，爰依刑法第30條第2項之規定，按正犯之刑減輕，並依刑
    法第70條規定遞減之。
　㈤爰以行為人責任為基礎，審酌被告丁○○、丙○○任意提供上開
    金融帳戶資料予他人作為向被害人詐欺取財之工具，造成被
    害人財產損失，並使犯罪者得以掩飾真實身分，提領匯入之
    犯罪所得而出製造金流斷點，增加查緝犯罪困難，助長社會
    犯罪風氣，殊屬不當；惟審酌被告丁○○、丙○○本身非實際參
    與詐欺取財、洗錢之正犯，且坦認犯行，表示悔意，暨被告
    丁○○高職肄業之智識程度、離婚、有1名未成年子女，職業
    務農、日薪約1,200元；被告丙○○國中畢業之智識程度、離
    婚、有1名未成年子女，無業、領有極重度障礙之身心障礙
    證明（本院卷第75、77頁審理筆錄所載）；及參酌被告丁○○
    、丙○○之犯罪動機、目的、手段、犯罪所生之損害等一切情
    狀，量處如主文所示之刑，併就罰金刑部分諭知易服勞役之
    折算標準。　
　㈥被告丁○○、丙○○因出售中國銀行香港分行及南洋商業銀行帳
    戶資料而分別獲取16,000元之報酬，此經被告丁○○、丙○○於
    本院準備程序時供述明確（本院卷第53頁），核屬被告丁○○
    、丙○○之犯罪所得，未經扣案，亦未實際合法發還被害人，
    爰依刑法第38條之1第1項前段、第3項之規定，諭知沒收，
    併諭知於全部或一部不能沒收或不宜執行沒收時，追徵其價
    額。至被告丁○○、丙○○交予他人之中國銀行香港分行、南洋
    商業銀行帳戶之存摺、網路銀行U盾，雖係供犯罪所用之物
    ，但未經扣案，迄今仍未取回，且該等物品價值低微，單獨
    存在亦不具刑法上之非難性，倘予沒收或追徵，除使刑事執
    行程序開啟之外，對於犯罪行為之不法、罪責評價並無影響
    ，復不妨被告刑度之評價，且對於預防及遏止犯罪之助益不
    大，欠缺刑法上重要性，本院認該等物品無沒收或追徵之必
    要，爰不予宣告沒收或追徵。　　
據上論斷，應依刑事訴訟法第273條之1第1項、第299條第1項前
段、第300條，洗錢防制法第14條第1項、第16條第2項，刑法第1
1條前段、第30條第1項前段、第2項、第339條第1項、第55條、
第42條第3項前段、第38條之1第1項前段、第3項，刑法施行法第
1條之1第1項，判決如主文。
本案經檢察官李志明偵查起訴，檢察官徐鈺婷到庭實行公訴。
中　　華　　民　　國　　111 　年　　1 　　月　　12　　日
                  刑事第六庭    法　官　林富郎
以上正本證明與原本無異。
如不服本判決應於收受判決後20日內向本院提出上訴書狀，並應
敘述具體理由；其未敘述上訴理由者，應於上訴期間屆滿後20日
內向本院補提理由書（均須按他造當事人之人數附繕本）「切勿
逕送上級法院」。告訴人或被害人如對於本判決不服者，應具備
理由請求檢察官上訴，其上訴期間之計算係以檢察官收受判決正
本之日期為準。
中　　華　　民　　國　　111 　年　　1 　　月　　12　　日
                                書記官　陳雪鈴

【附錄本判決論罪科刑法條】
洗錢防制法第2條
本法所稱洗錢，指下列行為：
一、意圖掩飾或隱匿特定犯罪所得來源，或使他人逃避刑事追訴
    ，而移轉或變更特定犯罪所得。
二、掩飾或隱匿特定犯罪所得之本質、來源、去向、所在、所有
    權、處分權或其他權益者。
三、收受、持有或使用他人之特定犯罪所得。
　　
洗錢防制法第14條第1項
有第二條各款所列洗錢行為者，處7年以下有期徒刑，併科新臺
幣5百萬元以下罰金。

中華民國刑法第339條第1項
意圖為自己或第三人不法之所有，以詐術使人將本人或第三人之
物交付者，處5年以下有期徒刑、拘役或科或併科50萬元以下罰
金。　
【附表】
編號 被騙人 匯款時間 轉帳金額 匯款地點 受款帳戶 詐騙經過 1 乙○○、甲○○ 109年3月17日 美金14萬元 美國華盛頓州西雅圖市之美國銀行 中國銀行香港分行(戶名丁○○，帳號00000000000000號) 於109年3月17日前某時，詐騙集團成員佯裝美國銀行客服人員，撥打電話向被害人乙○○、甲○○謊稱：被害人之信用卡在大陸地區上海有非正常消費云云。繼而由佯裝上海市國際專案組警察、大陸地區檢察院官員之詐騙集團同夥接續謊稱：被害人乙○○、甲○○牽涉拐賣400多名兒童及洗錢案，必須將所有存款匯到香港指定之左列帳戶，由香港廉政公署審查是否合法，且不許告知他人云云，被害人乙○○、甲○○誤信為真，因而依指示為左列匯款。 2  109年3月17日12時35分許（西雅圖所屬美西PDT時區) 美金32萬元 美國華盛頓州西雅圖市之BECU 中國銀行香港分行(戶名丙○○，帳號00000000000000號)